ACORDAO-COMPLETO-2334982

ACÓRDÃO 3298/2019 ATA 15/2019 - SEGUNDA CÂMARA

VISTOS, relatados e discutidos estes autos que tratam de pedido de reexame interposto por Luiz Martins da Silva contra o Acórdão 11855/2016-TCU-Segunda Câmara, de relatoria da Ministra Ana Arraes, 
ACORDAM os ministros do Tribunal de Contas da União, reunidos em sessão da 2ª Câmara, ante as razões expostas pelo relator e com fundamento nos arts. 33 e 48 da Lei 8.443/1992, em:
9.1. conhecer do pedido de reexame para, no mérito, negar-lhe provimento;
9.2. determinar à Universidade Federal do Rio Grande do Norte que, no prazo de 30 (trinta) dias, emita novo ato concessório de aposentadoria em nome do ex-servidor Luiz Martins da Silva (CPF XXX.743.104-XX) , em que seja suprimida a irregularidade verificada, e submeta-o ao TCU para nova apreciação;
9.3. dar ciência desta deliberação ao recorrente e à Universidade Federal do Rio Grande do Norte.

Pedido de reexame interposto contra acórdão que considerou legal o ato de concessão de aposentadoria do recorrente, porém com a determinação de exclusão dos proventos da parcela URV.

Segunda Câmara

3. Interessados/Responsáveis/Recorrentes:
3.1. Interessado: Luiz Martins da Silva (XXX.743.104-XX).
3.2. Recorrente: Luiz Martins da Silva (XXX.743.104-XX).

13.1. Ministros presentes: Ana Arraes (Presidente), Augusto Nardes (Relator), Aroldo Cedraz e Raimundo Carreiro.
13.2. Ministros-Substitutos presentes: Marcos Bemquerer Costa e André Luís de Carvalho.

AUGUSTO NARDES

Ministra Ana Arraes.

Trata-se de pedido de reexame interposto por Luiz Martins da Silva, por intermédio do qual se insurge contra o Acórdão 11855/2016-TCU-Segunda Câmara, de relatoria da Ministra Ana Arraes, que considerou legal seu ato de concessão de aposentadoria submetido ao Tribunal, porém com a determinação de exclusão dos proventos do recorrente da parcela URV, incluída em ato subsequente de alteração, no percentual de 3,17%, considerada irregular.
2.	Irresignado, o recorrente pleiteia a manutenção da parcela URV, no percentual de 3,17% em sua aposentadoria, sob a justificativa de suposto desrespeito à ação judicial transitada em julgado que decidiu pela incorporação do referido percentual.
3. 	Em análise às alegações do recorrente, a Serur entendeu pelo conhecimento do recurso e, no mérito, pelo seu desprovimento (peça 17) . Tal proposta de encaminhamento teve a anuência de seu corpo diretivo (peças 18 e 19) , além do Ministério Público junto ao TCU (peça 20) .
4. 	Transcrevo a seguir a instrução feita pela Serur (peça 17) , com ajustes de forma que reputo pertinentes:
HISTÓRICO PROCESSUALEm resumo, a conclusão pela irregularidade do ato de aposentadoria do recorrente se deu em decorrência da percepção, de forma destacada, do percentual de 3,17% (por perda remuneratória decorrente de aplicação errônea dos critérios de reajuste previstos nos artigos 28 e 29 da Lei 8.880/1994, que criou a Unidade Real de Valor - URV) .
1.1. Isto posto, passa-se a análise.
DO EXAME DE ADMISSIBILIDADEReiteram-se os exames preliminares de admissibilidade (peças 12-13) , ratificados à peça 14, pelo Exmo. Ministro-Relator, que concluiu pelo conhecimento do recurso, suspendendo o item 9.2.1.
EXAME DE MÉRITODelimitação
1.2. Constitui objeto do recurso definir se o acórdão recorrido:
	a) desrespeitou ação judicial transitada em julgado com a incorporação do percentual de 3,17% na aposentadoria.
	b) ordenou de forma indevida a devolução de valores recebidos decorrente do pagamento da parcela mencionada.
Da violação da coisa julgada em relação à parcela URV (3,17%) . 
1.3. Defende-se no recurso que a determinação constante do item 9.2.1 do acórdão recorrido "é absurdamente ilegal, atentatória da dignidade da pessoa humana e fere de morte a Constituição Federal" (art. 5°, XXXVI) por garantir que a lei não prejudicará o direito adquirido, o ato jurídico perfeito e a coisa julgada. Dessa forma, não haveria como excluir a parcela de 3,17% da base de cálculo da remuneração do recorrente.
1.4. Alega, ainda, que inexiste razão para suspensão e (ou) "devolução de valores pagos em virtude de decisão judicial transitada em julgado, uma vez que "foram incorporados legalmente". 
Análise:
1.5. Acerca da vantagem 3,17%, convém fazer uma breve retrospectiva da situação. Anota-se que tal percentual consiste em diferença decorrente da aplicação errônea dos critérios de revisão dos vencimentos dos servidores públicos estabelecidos nos arts. 28 e 29 da Lei 8.880/1994 (que estabeleceu a Unidade Real de Valor - URV) . A Portaria Interministerial 26, de 20/1/1995, divulgou o reajuste dos vencimentos fixando-os em 22,07%, embora o correto, segundo o critério definido naqueles dispositivos legais, fosse 25,24%. Restou, portanto, o resíduo de 3,17% que, em um primeiro momento, foi buscado pelos servidores públicos junto ao Poder Judiciário. 
1.6. Com o advento da Medida Provisória 2225-45, de 4/9/2001, o Poder Executivo estendeu a todos os servidores públicos aquele percentual de reajuste, tendo estabelecido que seu pagamento somente seria devido até a data de reorganização ou reestruturação de cargos e carreiras.
1.7. Vê-se, portanto, que com o advento da Medida Provisória 2225-45, os efeitos de eventual sentença judicial deveriam ter cessado. A manutenção do reajuste de 3,17% obtido pela via judicial, cumulativamente com o reajuste concedido pela MP 2225-45, era imprópria, uma vez que se tratavam da mesma vantagem.
1.8. Conforme frisou o relator do Acórdão 213/2012-TCU-Segunda Câmara: 
É entendimento pacífico desta Corte que os pagamentos dos percentuais relativos a planos econômicos, a exemplo da denominada URV (3,17%) , não se incorporam aos salários em caráter permanente, pois têm natureza de antecipação salarial, sendo devidos somente até a reposição das perdas salariais havidas no ano anterior, o que ocorre na primeira data-base posterior ao gatilho, conforme o Enunciado nº 322 do Tribunal Superior do Trabalho (TST) .
1.9. O voto condutor do Acórdão 6739/2010-TCU-Primeira Câmara discutiu exaustivamente os efeitos temporais do direito adquirido e da coisa julgada. Nesse sentido, assinalou que "a coisa julgada é limitada pela situação jurídica sob cuja órbita se configurou".
1.10. Veja-se, nessa linha, excerto do acórdão proferido pelo Supremo Tribunal Federal nos autos do RE 241884/ES:
É firme a jurisprudência do STF no sentido de que a garantia do direito adquirido não impede a modificação para o futuro do regime de vencimentos do servidor público. Assim, e desde que não implique diminuição no quantum percebido pelo servidor, é perfeitamente possível a modificação no critério de cálculo de sua remuneração. 
1.11. Também o Superior Tribunal de Justiça, ao se manifestar sobre o Mandado de Segurança 13721/DF, assim expressou:
Mandado de segurança. Ato coator praticado pelo Conselho da Justiça Federal. Servidores Públicos. Obtenção, mediante ação transitada em julgado em 1993, do reconhecimento do direito à correção monetária de 26,05% sobre sua remuneração mensal (URP) . Posterior aprovação, mediante as Leis nº s 9.421/96, 10.745/02 e 11.416/2006, de Planos de Cargos e Salários, com reestruturação das carreiras do Poder Judiciário. Determinação, pelo CNJ, da absorção paulatina das diferenças de correção monetária, culminando com a equalização dos vencimentos. Alegação de ofensa à coisa julgada. Inexistência.
- A coisa julgada que assegura vantagens funcionais se perfectibiliza à vista da lei vigente à data da sentença. Alterada a lei, e fixados novos vencimentos, o funcionário só tem direito a sua irredutibilidade, de modo que, se for o caso, perceberá como vantagem pessoal a parcela suprimida. Precedente.
Segurança denegada. 
1.12. A supressão do pagamento da parcela de 3,17% a partir da edição da MP 2225-45 não caracteriza, portanto, o desrespeito à coisa julgada, mas mera equalização dos vencimentos em face de um panorama jurídico posterior, conforme entendimento externado por ocasião da prolação do Acórdão 5184/2013-TCU-Segunda Câmara. A propósito, cabe trazer o seguinte excerto do Voto condutor da referida deliberação:
10. De fato, com a edição da MP 2.225-45/2001, os vencimentos dos servidores do Poder Executivo - aí incluídos, evidentemente, os servidores da UFSC - foram majorados de modo a abarcar o pagamento da URV de 3,17%, tendo havido, inclusive, reparação de atrasados. Em função disso, o Ministério do Planejamento, no intuito de evitar pagamentos em duplicidade, orientou os órgãos e entidades do Sipec (Sistema de Pessoal Civil do Poder Executivo) a suprimirem os lançamentos destacados da URV, efetuados em rubricas específicas, criadas com o propósito de dar cumprimento a decisões judiciais.
11. Essa orientação do Ministério, conquanto juridicamente inatacável e insuscetível de produzir qualquer tipo de redução salarial, ensejou a reclamação dos servidores. Para esclarecer o ponto, bastava à UFSC informar ao Juízo que não houve supressão da URV, mas tão somente modificação na sua forma de pagamento: em vez de rubrica específica, destacada, a vantagem passou a compor os vencimentos ordinários do funcionalismo, reajustados que foram no respectivo percentual.
12. Não o fazendo, em que pese instada a tanto, a Universidade deu a entender à Justiça que realmente havia suprimido o pagamento dos 3,17%, descumprindo a decisão transitada em julgado. [...] 
13. É de se ver, contudo, que a inépcia da defesa da UFSC não ocasionou - com o advento da nova deliberação judicial - a ampliação dos direitos anteriormente auferidos pelos reclamantes, nem a alteração da natureza jurídica da parcela adicionada aos seus rendimentos. Assim, os pagamentos em duplicidade da URV, que perduram há cerca de onze anos, jamais possuíram suporte jurídico idôneo, sendo, antes, fruto exclusivo da maneira negligente com que o assunto tem sido tratado, em todo esse tempo, pelos prepostos da Administração. (destacamos e sublinhamos) 
1.13. Convém reproduzir também excerto do Voto que embasa o Acórdão 2870/2013-TCU-Primeira Câmara: 
12. Ao realizar-se o cotejo entre o teor da MP nº 2.225-45/2001 e os termos da decisão judicial, verifica-se que o fato gerador dos reajustes discutidos nos dois instrumentos (judicial e administrativo) é o mesmo. Pode-se afirmar, assim, que, na prática, a efetividade da decisão judicial deveria ter se restringido ao pagamento dos retroativos, já que a incorporação do percentual de reajuste pretendido já havia ocorrido por meio da MP nº 2.225-45/2001. Frise-se, mais uma vez, que a sentença foi proferida em 1999 e o reajuste foi incorporado administrativamente aos vencimentos dos servidores em 1/1/2002, conforme disposto no art. 9º da referida MP.
13. Ademais, a Medida Provisória nº 2.225-45/2001, em seu art. 10, dispõe de forma clara que na hipótese de reorganização ou reestruturação de cargos e carreiras o reajuste de que trata o art. 8º somente será devido até a data da vigência da reorganização ou reestruturação efetivada.
14. Tem-se, assim, que o reajuste concedido judicialmente tem o mesmo fato gerador que aquele concedido na MP nº 2.225-45/2001, não podendo haver, deste modo, o pagamento da referida vantagem em duplicidade. Além disso, deve ser levado em consideração o art. 10 da referida medida provisória, segundo o qual o reajuste seria devido apenas até a data de uma possível reorganização ou reestruturação de cargos e carreiras. Dessa forma, não há como se considerar legal a manutenção da referida parcela até os dias atuais, notadamente quando se sabe que, no caso concreto, houve a reestruturação e/ou reorganização das carreiras ocupadas pelos interessados.
15. Outro não tem sido o entendimento do Superior Tribunal de Justiça, que tratou dos arts. 8º ao 10 da MP nº 2.225-45/2001 em recentes julgados, assim ementados:
"ADMINISTRATIVO. AGRAVO REGIMENTAL EM RECURSO ESPECIAL. REAJUSTE DE 3,17%. ART. 10 DA MP 2.225-45/01. LIMITAÇÃO. REESTRUTURAÇÃO E REORGANIZAÇÃO DE CARREIRA. AGRAVO REGIMENTAL DESPROVIDO.
1.[...].
2. É pacífica a jurisprudência desta Corte de que o art. 10 da Medida Provisória 2.225-45/01 apenas determinou que a implantação do reajuste de 3,17%, devido aos servidores públicos civis do Poder Executivo Federal, deverá ser considerada pelo legislador federal quando operar reestruturação ou reorganizar carreiras. Precedentes.
3.[...].
4. A MP 2.225/2001 foi editada com o fito de que fosse estendido a todos os servidores públicos federais o reajuste de 3,17% devido por força da Lei 8.880/94. Nada mais fez, portanto, do que reconhecer e amparar um prévio e legítimo interesse dos servidores, assim como em alguns casos o fizeram eventuais sentenças favoráveis a estes. A inobservância da MP implicaria o pagamento em duplicidade da verba, que em alguns casos já estaria incorporada à remuneração do servidor e determinada por decisão judicial. Não se trata, portanto, de ofensa à coisa julgada, mas do reconhecimento por duas vias diferentes - a MP em geral e as decisões judiciais em casos específicos - de um mesmo direito.
5. Agravo Regimental desprovido." (AgRg no REsp 976764 / PR, Relator: Ministro Napoleão Nunes Maia Filho, Órgão Julgador: Quinta Turma, DJe 01/12/2008) 
"ADMINISTRATIVO. AGRAVO REGIMENTAL NO RECURSO ESPECIAL. SERVIDOR PÚBLICO FEDERAL. RESÍDUO DE 3,17%. LIMITAÇÃO. REESTRUTURAÇÃO OU REORGANIZAÇÃO DE CARREIRA. PRECEDENTES. AGRAVO IMPROVIDO.
O Superior Tribunal de Justiça tem limitado os efeitos patrimoniais da concessão do resíduo de 3,17% (três vírgula dezessete por cento) a 1º/1/02, em relação aos servidores públicos civis em geral, ou à data em que se deu a reestruturação ou reorganização de cargos e carreiras, conforme o caso, segundo os arts. 9º e 10 da MP 2.225-45/01. Agravo regimental improvido." (AgRg no REsp. 865.392/SC, Rel. Min. Arnaldo Esteves Lima, DJU 14.05.2007) .
"EMBARGOS DE DECLARAÇÃO RECEBIDOS COMO AGRAVO REGIMENTAL. SERVIDOR PÚBLICO. REAJUSTE DE 3,17%. COISA JULGADA. FATO SUPERVENIENTE. ALEGAÇÃO EM SEDE DE EMBARGOS À EXECUÇÃO. POSSIBILIDADE. ART. 741, INCISO VI, DO CÓDIGO DE PROCESSO CIVIL. EMBARGOS À EXECUÇÃO. LIMITAÇÃO TEMPORAL. ART. 10 DA MEDIDA PROVISÓRIA N.º 2.225/2001. REESTRUTURAÇÃO OU REORGANIZAÇÃO DA CARREIRA. LEI N.º 9.654/98.
1. Publicada após a prolação da sentença, bem como após a interposição da apelação da União no processo de conhecimento, a Medida Provisória n.º 2.225-45/2001 configura-se fato superveniente capaz de ser alegado na via dos embargos à execução, sem que tal proceder implique ofensa à coisa julgada.
2. A orientação firmada no âmbito deste Tribunal é no sentido da possibilidade de aplicação da limitação prevista no art. 10 da Medida Provisória n.º 2.225-45/2001.
3. Embargos de declaração recebidos como agravo regimental, ao qual se nega provimento." (AgRg no REsp. 990.483/PR, Rel. Min. Laurita Vaz, DJe 07/04/2008) .
"RECURSO ESPECIAL. ADMINISTRATIVO E PROCESSO CIVIL. REAJUSTE DE 3, 17%. MP 2.225-45/2001. REESTRUTURAÇÃO DA CARREIRA PROVADA. LIMITAÇÃO CONCEDIDA. COISA JULGADA. AUSÊNCIA DE VIOLAÇÃO.
1. Esta Corte tem entendido que, para o reconhecimento da limitação do reajuste de 3,17%, é imperioso que a parte demonstre que efetivamente houve reestruturação da carreira, de modo a fazer incidir o art. 10 da MP nº 2.225/01. Portanto, se restou provada a reestruturação, não há como deixar de reconhecer o limite temporal para a concessão do reajuste.
2. Não ofende a coisa julgada a aplicação, em embargos à execução, da MP nº 2.225/01, que, por inexistir no ordenamento jurídico quando do processo de conhecimento, somente naquela fase pôde ser suscitada.
3. Agravo regimental improvido." (AgRg no REsp. 941.586/PR, Rel. Min. Maria Thereza de Assis Moura, DJU 10/12/2007) .
16. Mostra-se manifesta, deste modo, a ilegitimidade do pagamento da parcela referente aos 3,17% na forma que vem sendo paga pela unidade jurisdicionada, até porque, mesmo havendo decisão judicial no sentido de que deveria ser mantido o pagamento após o advento da MP nº 2.225-45/2001, conforme sustentado pela defesa apresentada pelos servidores, é certo que a referida vantagem deveria ter sido absorvida pelos planos de carreira supervenientes à decisão judicial, seja por força do artigo 10 da referida medida provisória, seja por força da sistemática adotada por esta Corte de Contas por meio do Acórdão 2161/2005-TCU-Plenário. (destacamos) 
1.14. Não se poderia deixar, ainda, de registrar o seguinte excerto do Voto condutor do Acórdão 3006/2013-TCU-Segunda Câmara:
[...] entendo que planos de carreira editados posteriores àquela manifestação - à guisa de exemplo, cito a Lei 11.784/2008 -, autorizaram a absorção da parcela. 
A perda remuneratória reposta por meio da concessão desse percentual ocorreu no ano de 1995. Alterações incorridas na estrutura remuneratória afetam, sim, o direito à manutenção da vantagem. Havendo alteração na situação jurídica com base na qual foi proferida a sentença, afasta-se a incidência da coisa julgada, ex vi do art. 471 do Código de Processo Civil.
Nesse sentido, foi o entendimento do próprio TRF da 4ª Região:
"De outro lado, tampouco a coisa julgada formada no Mandado de Segurança nº 2001.71.01.001282-2 tem o alcance pretendido pela apelante, uma vez que o vínculo funcional entre os servidores e o Poder Público configura relação jurídica continuativa, se lhe aplicando as disposições dos arts. 468 do CPC e 471, I, do Código de Processo Civil:
Art. 468. A sentença, que julgar total ou parcialmente a lide, tem força de lei nos limites da lide e das questões decididas.
 (...) 
Art. 471. Nenhum juiz decidirá novamente as questões já decididas, relativas à mesma lide, salvo:
I - se, tratando-se de relação jurídica continuativa, sobreveio modificação no estado de fato ou de direito; caso em que poderá a parte pedir a revisão do que foi estatuído na sentença.
No caso, noticiada a ocorrência de reestruturações na carreira da autora, houve alteração fundamental na relação jurídica existente entre a autora e a Administração, a afastar a observância da coisa julgada." (Decisão monocrática da Desembargadora Federal Maria Lúcia Luz Leiria na Apelação/Reexame necessário no processo 5002751-11.2010.404.7101, em 6.2.2012, Terceira Turma) .
Portanto, uma vez verificado que os fundamentos que amparavam o pagamento não mais remanescem, deve-se proceder à retirada da parcela, sob pena de enriquecimento sem causa dos servidores.
Assim, não há erro na determinação efetuada à UFSC para que proceda à absorção da rubrica relativa ao percentual de 3,17%, uma vez que houve alterações da estrutura remuneratória na qual foi apurada a perda em questão. Essas alterações são posteriores à decisão judicial que autorizou a incorporação da vantagem. 
1.15. Extrai-se dos excertos reproduzidos que não subsiste mais o pagamento, de forma destacada, da parcela relativa ao percentual de 3,17%, ainda que seja convertida em VPNI, sob o pretexto de estar dando cumprimento decisão judicial, pois caracteriza duplicidade de pagamento, visto que o referido percentual faz parte da composição dos vencimentos de todo o funcionalismo desde a edição da MP 2.225-45/2001, inclusive dos servidores da UFSC, sejam ativos, sejam inativos. 
1.16. A reorganização ou reestruturação de cargos e carreiras levados a cabo pela legislação, a exemplo da Lei 11.784/2008, torna ainda mais indevida a manutenção da vantagem na remuneração e proventos dos servidores da UFRN. 
1.17. Portanto, não há que falar em ofensa à coisa julgada, tendo em vista que as circunstâncias de fato e de direito mudaram após a prolação da decisão judicial, sendo que a vantagem, que está sendo paga de forma destacável, já foi, inclusive, absorvida - na sistemática estabelecida pelo Acórdão 2161/2005-TCU-Plenário, com as observações dispostas no Processo Acórdão 269/20120 - TCU - Plenário -, há tempos pelos aumentos reais que tiveram os servidores após a prolação da sentença, com bem apontado nos referidos julgados do Tribunal.
1.18. Com essa mesma orientação, registra-se a recente decisão do STF no RE 561836, com repercussão geral reconhecida, onde se discutiu sobre incorporação de diferenças de URV. Na oportunidade decidiu a egrégia Suprema Corte que "o percentual de correção apurado nos casos de erro de conversão deixa de ser aplicado a partir do momento em que houver reestruturação da remuneração da carreira dos servidores eventualmente prejudicados" (http://www.stf.jus.br/portal/processo/verProcessoAndamento.asp?incidente=2554015, acessado em 5/2/2014) .
1.19. Neste sentido, ainda, o TCU prolatou o Acórdão 8489/2013-TCU-Primeira Câmara, que julgou Pedido de Reexame de ex-servidor da UFSC, em que o Exmo. Ministro-Relator Walton Alencar Rodrigues discorreu minuciosamente sobre o assunto, conforme excerto:
II
Obviamente, não cabe ao TCU discutir ou desconstituir decisões judiciais transitadas em julgado. Não pode o TCU negar a força da decisão judicial, por discordar de seus fundamentos e, muito menos, determinar o descumprimento da sentença, ainda que flagrantemente ilegal, injusta e incorreta.
 (...) 
Não obstante, uma coisa é a lei posterior intentar desconstituir a coisa julgada para reger os fatos e as questões examinadas na ação judicial. Outra, absolutamente diversa, é a lei posterior - que haja alterado (ou, até mesmo, revogado) prescrições normativas aplicadas, jurisdicionalmente, na resolução do litígio - vir a reger as situações de fato e de direito, ocorridas após o litígio e, por óbvio, não alcançadas pela coisa julgada.
Não há afronta à coisa julgada no cumprimento de lei nova, aplicável apenas a fatos posteriores aos apreciados na ação judicial. A lei nova não retroage para modificar os efeitos que a sentença possa ter produzido sobre fatos anteriores à inovação legislativa. Os atos passados continuam regidos pela norma dada pelo provimento judicial. 
O acórdão proferido no âmbito do processo judicial, que transitou em julgado, permanece existindo e não pode ser desconstituído, nem a decisão prolatada pode ter seu mérito rediscutido em qualquer outra ação. 
Tanto permanece a coisa julgada que restaria plenamente caracterizada sua violação caso lei nova fosse editada para retroagir e dispor de forma contrária ao decidido na ação em relação aos fatos nela apreciados.
 (...) 
Reproduzida na íntegra a lição, verifica-se que Liebman afirma que a imutabilidade dos efeitos da sentença está vinculada à situação existente ao tempo em que a decisão foi prolatada, de modo que fatos supervenientes não estão com seus efeitos obstados pela sentença que lhes é anterior.
Basta ver que sentença judicial transitada em julgado determinando o pagamento de dada vantagem trabalhista deixa de produzir seus efeitos tão logo o contrato seja extinto, por exemplo, em razão de demissão. Apesar do trânsito em julgado, não está mais o empregador obrigado a pagar a vantagem a que foi condenado em sentença para quem já não é seu empregado. A extinção da relação de trabalho tem como consequência direta e automática a cessação dos efeitos da condenação.
 (...) 
Uma vez que a imutabilidade do dispositivo da decisão transitada em julgada somente opera nos limites da lide apreciada, não alcançando fatos e leis não existentes à época do julgamento, a coisa julgada referida neste processo não constituiu óbice algum para que os responsáveis dessem fiel cumprimento às leis supervenientes, em especial os planos de carreira que vieram a ser editados.
Não está o TCU a desconstituir a coisa julgada, pois não se pretende modificar nenhuma situação alcançada pela decisão judicial proferida. Tampouco está o TCU a suspender pagamentos assegurados por sentença transitada em julgado, por não haver qualquer sentença transitada em julgado amparando os pagamentos realizados em desacordo as leis que regem a matéria.
Na essência, reconhece o STF a limitação temporal da eficácia da coisa julgada frente à alteração de regime jurídico. Não havendo desrespeito à garantia da irredutibilidade de vencimentos, a coisa julgada não constituiu óbice à alteração do regime jurídico, sob pena de configurar direito adquirido a regime jurídico, o que sempre foi repelido tanto pela doutrina como pela jurisprudência.
Segundo pacífica jurisprudência do Supremo Tribunal Federal, a alteração de regime jurídico não enseja ofensa a direito adquirido, por não haver direito adquirido a regime jurídico. Essa orientação tem sido aplicada também em relação à coisa julgada, uma vez que esta nada mais é que uma das causas ou fontes geradoras do direito adquirido. 
A Constituição Federal não confere à coisa julgada proteção maior do que a que confere ao direito adquirido.  Ambos estão amparados por um mesmo regime de proteção que os resguarda dos efeitos da legislação superveniente que não os poderá prejudicar.
Essa proteção constitucional encontra limites na conhecida fórmula, tantas vezes reiterada pelo STF, no sentido de que não há direito adquirido a regime jurídico. Seja qual for a forma de aquisição desse direito, se decorrente de ato jurídico perfeito, de situação definitivamente constituída ou de coisa julgada, não são eles aptos a impedir os efeitos da modificação superveniente do regime jurídico.
 (...) 
III
Idêntica situação encontra-se nestes autos. 
Não há nas decisões transitadas em julgado qualquer determinação para que essas parcelas - de natureza de antecipação de reajuste - não sejam absorvidas por aumentos e planos de carreira instituídos por leis posteriores. Não há falar em direito adquirido ou de coisa julgada a impedir a aplicação do novo regime, com a absorção das parcelas de antecipação de reajustes.
Considero, portanto, irregulares a averbação de tempo de serviço rural sem a comprovação do recolhimento das contribuições previdenciárias
1.20. Isso posto, não há se falar em direito ao eterno recebimento da parcela em discussão, porquanto absorvida pelas reestruturações posteriores ocorridas nas carreiras dos técnicos e professores da Universidade Federal do Rio Grande do Norte.	
1.21. Acerca dos recursos já recebidos, registra-se que o acórdão recorrido já dispensou sua devolução (item 9.3) , uma vez que reconheceu a boa-fé no recebimento.
CONCLUSÃODas análises anteriores, conclui-se que:
	a)  não subsiste mais o pagamento, de forma destacada, da parcela relativa ao percentual de 3,17% (URV) , ainda que seja convertida em VPNI, sob o pretexto de estar dando cumprimento decisão judicial;
1.22. Com fulcro nas conclusões expostas, propõe-se negar provimento ao recurso interposto, haja vista a ausência de violação à coisa julgada. 
PROPOSTA DE ENCAMINHAMENTO
Ante o exposto, com fundamento no art. 48 da Lei 8.443/92, submetem-se os autos à consideração superior, propondo-se:
	a) conhecer do recurso e, no mérito, negar-lhe provimento;
	b) dar conhecimento às partes e aos órgãos/entidades interessados da deliberação que vier a ser proferida.
5. 	Posteriormente, conforme análise feita pela Sefip (peça 26) , a Universidade Federal do Rio Grande do Norte, por meio de ofício (peça 21) , comprovou a exclusão do percentual de 3,17% do contracheque do interessado (peça 21, p. 16) . Contudo, a Secretaria constatou, em pesquisa ao e-Pessoal, que não houve cadastramento do novo ato concessório de aposentadoria em nome do interessado, livre da irregularidade apontada. 
6. 	Assim, a Sefip propôs determinar à Universidade Federal do Rio Grande do Norte que, no prazo de trinta dias, emita novo ato concessório de aposentadoria em nome do ex-servidor Luiz Martins da Silva (CPF XXX.743.104-XX) , suprimindo a irregularidade verificada, e submeta-o ao TCU para nova apreciação.
É o relatório.

não há.

Procurador Marinus Eduardo De Vries Marsico.

PESSOAL. APOSENTADORIA. PERCEPÇÃO NOS PROVENTOS ATUAIS DE PARCELA A TÍTULO DE DECISÃO JUDICIAL (3,17%). RESÍDUO INCORPORADO POR NOVAS ESTRUTURAS REMUNERATÓRIAS. PAGAMENTO INDEVIDO. ILEGALIDADE DO ATO. PEDIDO DE REEXAME. CONHECIMENTO. RAZÕES INSUFICIENTES PARA ALTERAR O ACÓRDÃO. NÃO PROVIMENTO.

APOSENTADORIA (APOS)

Secretaria de Recursos (SERUR); Secretaria de Fiscalização de Pessoal (SEFIP).

Trata-se de pedido de reexame interposto por Luiz Martins da Silva, por intermédio do qual se insurge contra o Acórdão 11855/2016-TCU-Segunda Câmara, de relatoria da Ministra Ana Arraes, que considerou legal seu ato de concessão de aposentadoria submetido ao Tribunal, porém com a determinação de exclusão dos proventos do recorrente da parcela URV no percentual de 3,17%, considerada irregular, incluída em ato subsequente de alteração.
Posiciono-me em conformidade com o entendimento da Secretaria de Recursos (Serur) e do Ministério Público no sentido de negar provimento ao recurso, pelos motivos que exponho a seguir.
3.	O recorrente alega, em síntese, que o acórdão recorrido desrespeitou ação judicial transitada em julgado que determinou incorporação do percentual de 3,17% em sua aposentadoria e que ordenou, de forma indevida, a devolução de valores recebidos decorrente do pagamento da parcela mencionada.
4.	Sobre esse tema, percepção ad eternum de percentuais referentes a planos econômicos, a jurisprudência deste Tribunal é no sentido de que o pagamento de tais parcelas não se incorpora às remunerações em caráter permanente, possuindo natureza de antecipação remuneratória.
5.	Desse modo, a supressão do pagamento da parcela de 3,17% a partir da edição da MP 2.225-45/2001 não configura desrespeito à coisa julgada, pois se trata apenas de uma equalização dos vencimentos em face de um panorama jurídico posterior, conforme entendimento externado por ocasião da prolação do Acórdão 5184/2013-TCU-Segunda Câmara, de relatoria do Ministro Benjamin Zymler.
6.	À vista disso, como demonstrado, a percuciente análise da unidade técnica, corroborada pelas instâncias diretivas e pelo Ministério Público junto ao TCU, esgotou o tema, razão pela qual incorporo seus fundamentos às minhas razões de decidir.
7.	Ademais, destaco que em posterior Monitoramento realizado pela Sefip (peça 26) , constatou-se a devida exclusão da parcela relativa aos 3,17% do contracheque do recorrente. No entanto, verificou-se a ausência de cadastro de novo ato de concessão de aposentadoria em seu nome no e-Pessoal.
8.	Por essa razão, anuo com a proposta de encaminhamento feita pela Sefip, no sentido de determinar à Universidade Federal do Rio Grande do Norte que, no prazo de trinta dias, emita novo ato concessório de aposentadoria em nome do recorrente, em que seja suprimida a irregularidade verificada, e submeta-o ao TCU para nova apreciação.
	Ante o exposto, voto no sentido de que seja aprovado o Acórdão que ora submeto à deliberação deste Colegiado.
TCU, Sala das Sessões Ministro Luciano Brandão Alves de Souza, em 14 de maio de 2019.
Ministro JOÃO AUGUSTO RIBEIRO NARDES
Relator